【裁判字號】    98,訴,480
【裁判日期】    990105
【裁判案由】    偽造文書等
【裁判全文】
臺灣宜蘭地方法院刑事判決               98年度訴字第480號
公  訴  人  臺灣宜蘭地方法院檢察署檢察官
被      告  乙○○
上列被告因偽造文書等案件，經檢察官提起公訴（98年度偵字第
3042號），本院判決如下：
    主  文
乙○○共同犯行使偽造私文書罪，處有期徒刑陸月，如易科罰金
，以銀元參佰元即新臺幣玖佰元折算壹日。減為有期徒刑參月，
如易科罰金，以銀元參佰元即新臺幣玖佰元折算壹日。委任書上
偽造「丙○○」署名及印文各壹枚均沒收；又共同犯行使變造特
種文書罪，處有期徒刑肆月，如易科罰金，以銀元參佰元即新臺
幣玖佰元折算壹日。減為有期徒刑貳月，如易科罰金，以銀元參
佰元即新臺幣玖佰元折算壹日。應執行有期徒刑肆月，如易科罰
金，以銀元參佰元即新臺幣玖佰元折算壹日。委任書上偽造「丙○○」署名及印文各壹枚均沒收。
    犯罪事實
一、乙○○明知未受丙○○（業經臺灣花蓮地方法院檢察署檢察
    官以98年度偵字第3125號為緩起訴處分）之委託，與自稱「
    周成泉」之真實姓名年籍不詳之成年男子，共同基於犯意聯
    絡，於93年12月間，明知「周成泉」交付之換貼甲○○（業
    經臺灣士林地方法院以98年度審簡字第790號判處有期徒刑4
    月確定）照片之丙○○國民身分證係屬變造、「丙○○」之
    印章則係偽造，仍由乙○○持上開變造國民身分證、偽造「
    丙○○」之印章及甲○○較新之照片交予不知情之丁○○（
    業經臺灣宜蘭地方法院檢察署檢察官以98年度偵字第3041號
    為不起訴處分），並向不知情之丁○○佯稱丙○○係其友人
    ，因工作關係需在宜蘭縣設籍並辦理換發國民身分證，故委
    請丁○○於93年12月27日持上開丙○○國民身分證、偽造「
    丙○○」之印章及甲○○照片，至宜蘭縣五結鄉戶政事務所
    ，填寫具私文書性質之丙○○遷入戶籍登記申請書、委任書
    、換領國民身分證申請書，並以前揭偽造「丙○○」之印章
    蓋在委任書之「委任人」欄上，再交予該戶政事務所承辦人
    員以行使，使該不知情之承辦人誤以為丙○○確有將戶籍由
    花蓮縣秀林鄉銅門7之2號遷移至丁○○位於宜蘭縣五結鄉○○路200巷5號3樓住所及申請換發國民身分證，並誤認甲○○之照片係丙○○之照片，而將之黏貼於所換發之丙○○國
    民身分證上，並將丙○○之戶籍由花蓮縣秀林鄉銅門7之2號
    遷移至宜蘭縣五結鄉○○路200巷5號3樓。丁○○所取得之
    上開國民身分證再由乙○○交付予「周成泉」，足生損害於
    丙○○、宜蘭縣五結鄉戶政事務所對於國民身分證核發及管
    理之正確性。嗣因「周成泉」據以向外交部申請辦理丙○○
    名義之護照，再交由甲○○持以行使，甲○○於97 年12月
    30日持上開護照為我駐香港人員發覺後，而循線查獲。
二、案經內政部警政署航空警察局移送臺灣桃園地方法院檢察署
    檢察官呈臺灣高等法院檢察署檢察長令轉臺灣宜蘭地方法院
    檢察署檢察官偵查起訴。
    理  由
一、本件被告之供述及被告以外之人於審判外之陳述暨相關筆錄
    、書證（以下所引據者），檢察官、辯護人及被告均未於本
    案言詞辯論終結前聲明異議。本院審酌該等陳述、筆錄、書
    證作成時之情況，亦無何等違背刑事訴訟程序或顯不可信之
    情形，倘以之作為本案認定犯罪事實之基礎，尚屬適當，爰
    依刑事訴訟法第159條第1項、第159條之5等規定，認均具有
    證據能力，合先敘明。
二、訊據被告乙○○固坦承於93年12月間，持已換貼甲○○照片
    之丙○○變造國民身分證及甲○○較新之照片交予丁○○，
    並向丁○○稱丙○○係其友人，因工作關係需在宜蘭縣設籍
    並辦理國民身分證換發，故委請丁○○於93年12月27日，持
    上開丙○○之國民身分證及甲○○照片，至宜蘭縣五結鄉戶
    政事務所，填寫具私文書性質之丙○○遷入戶籍登記申請書
    、委任書、換領國民身分證申請書，並交五結鄉戶政事務所
    承辦人員，而該人員就將丙○○之戶籍由花蓮縣秀林鄉銅門
    7 之2號遷移至宜蘭縣五結鄉○○路200巷5號3樓，並換發新
    身分證等事實，惟矢口否認有何偽造文書犯行，辯稱：本案
    係一位叫「周成泉」說丙○○要工作之用，拜託伊遷戶口的
    ，伊不知「周成泉」有交付偽造「丙○○」之印章，亦無偽
    造文書犯意云云。惟查：
（一）被告供稱係「周成泉」之人請伊辦理「丙○○」之遷移戶
      口及換發新身分證云云。但伊於審理中稱：認識「周成泉
      」半年多，往來並不密切等語（詳本院卷第37頁），又陳
      述：伊與家中關係不好，戶長為伊之父親，因怕將「丙○○」戶口遷至其家會遭父親罵，故才遷到丁○○家等語（
      詳本院卷第40頁）。則被告既與「周成泉」往來不密切，
      大可以將與家人關係不好之事告知「周成泉」，表示礙難
      辦理即可，何需為「周成泉」辦理「丙○○」之遷移戶籍
      及換發國民身分證？且被告無法提出所謂「周成泉」之聯
      絡方式，是被告所辯是否屬實，尚有疑問。
（二）證人丁○○於警詢時陳稱：「93年12月27日我東光國中同
      學乙○○打電話給我，說他有一個朋友要從花蓮來宜蘭工
      作，想把戶籍設在我家戶籍內3個月，3個月後就遷走，我
      想雙方是同學關係，就同意他朋友遷戶籍到我家。」等語
      （詳臺灣桃園地方法院檢察署98年度偵字第11925號偵查
      卷【以下簡稱桃檢偵查卷】第11頁背面），「93年12月27
      日乙○○約我在宜蘭縣五結鄉戶政事務所前，他帶對方的
      身分證、相片、戶口名簿過來，我們2人一起去戶政所辦
      理，辦好之後乙○○就把對方的身分證拿走了。」等語（
      詳桃檢偵查卷第11頁背面）。證人丁○○於偵查中亦證稱
      ：「（問：為何在93年12月到宜蘭縣五結鄉戶政事務所以
      戶長身分持丙○○身分證辦理丙○○入籍？）是乙○○拜
      託的，他說朋友從花蓮要來宜蘭工作，要有戶籍才能工作
      。」等語（詳臺灣宜蘭地方法院檢察署98年度偵字第3042
      號偵查卷【以下簡稱宜檢偵查卷】第7頁）。「我跟他（
      按『周成泉』）碰面都是乙○○帶他來，我到時，他已經
      到了，我們碰面都是聊天。」，「（問：『周仔』（按『
      周成泉』）有無委託你辦理丙○○入籍之事？）是誰委託
      我忘記了。周仔在口頭上有說，但沒有說名字，我說不要
      ，因為大家不熟識。後來是乙○○開口，我才幫忙，大家
      老同學，認識2、30年。」等語（詳宜檢偵查卷第9頁），
      足證「周成泉」係被告介紹予證人丁○○認識，且「周成
      泉」曾請丁○○幫忙遷移戶籍之事，惟遭丁○○拒絕，嗣
      因被告請託，丁○○始為允諾之事實。而依證人丁○○前
      揭所述，均由被告帶「周成泉」與丁○○見面，丁○○拒
      絕「周成泉」之委託時，被告應在場且知情，則伊更有理
      由拒絕「周成泉」之請求，何需另請丁○○代辦？此反足
      證伊與「周成泉」就遷移戶口及換發國民身分證之犯行有
      犯意之聯絡。
（三）再者，在我國或有因選舉、義務教育之學籍或某地方政府
      提供較佳之福利，而有遷就戶籍之事，尚未聞有因工作關
      係而須遷移戶口之情事。是被告既不認識丙○○，復自陳
      與「周成泉」不熟，且「周成泉」亦未敘明「丙○○」因
      何工作須遷移戶籍，竟僅因「周成泉」要求，即請求與伊
      有2、30年交情之丁○○，代辦「丙○○」之戶籍遷移與
      換發國民身分證，則伊在主觀上應可預知「周成泉」為「
      丙○○」之人辦理戶籍遷移與換發國民身分證，應為非法
      之舉，故伊應有偽造文書之犯意自明。
（四）至被告於審理中辯稱：不記得「周成泉」所交付之物有「
      丙○○」之印章云云。但查依證人丁○○之警詢筆錄所載
      ，證人丁○○於警詢中未曾提及偽造「丙○○」之印章（
      詳桃檢偵查卷第11至12頁）；另警員對被告之詢問，亦未
      問到「丙○○」印章之事，反而係被告自行供稱：「我辦
      好之後打電話給『周先生』，他坐火車到羅東火車站，我
      把辦好的身分證、對方戶口名簿、【印章】都交給周先生
      。」等語（詳桃檢偵查卷第18頁背面），足證被告知悉「
      周成泉」所交付之物，包括偽造「丙○○」之印章。是被
      告於審理中辯稱：不記得有「丙○○」印章云云，應為脫
      免之詞，不足採信。
（五）此外，復有證人甲○○、丙○○於警詢之證述、甲○○護
      照、台胞證影本、丙○○普通護照申請書影本、丙○○93
      年12月27日換領國民身分證申請書影本、遷入戶籍登記申
      請書影本、委任書影本、丙○○94年4月22日請領國民身
      分證申請書影本、丙○○94年全面換發國民身分證申請書
      影本等事證在卷足憑。綜上，被告所辯俱無可採，本件事
      證明確，被告犯行堪以認定，應依法論科。
三、被告行為後，刑法及刑法施行法業於95年7月1日修正施行，
    參酌最高法院95年5月23日刑事庭第8次會議決議、95年11月
    7日95年度第21次刑事庭會議決議意旨，應適用新刑法第2條
    第1項之規定，為「從舊從輕」之比較。另於比較時應就罪
    刑有關之共犯、未遂犯、想像競合犯、牽連犯、連續犯、結
    合犯，以及累犯加重、自首減輕暨其他法定加減原因（如身
    分加減）與加減比例等一切情形，本於統一性及整體性原則
    ，綜其全部罪刑之結果而為比較；又如新舊法處罰之輕重相
    同、法理或審酌標準見解之明文化、純文字之修正等，即無
    比較適用之問題，非此條所指之法律有變更，即無本條之適
    用，應依一般法律適用原則，適用裁判時法；又如逕行適用
    行為時法，因結果並無不同，對判決不生影響，上訴審毋庸
    撤銷改判。是本院審酌：
（一）共同正犯部分：刑法第28條將「實施」修正為「實行」，
      新舊法之共同正犯範圍因此而有變動，自屬犯罪後法律有
      變更（最高法院96年度臺上字第934號判決參照），惟參
      照修正理由之說明，本案被告之犯罪行為，依新舊法，均
      成立共同正犯，適用新法並無較有利於被告。
（二）罰金刑部分：被告行為後，刑法第33條第5款業已修正施
      行；修正後刑法第33條第5款規定「罰金：新臺幣一千元
      以上，以百元計算之。」，與修正前刑法第33條第5款規
      定「罰金：一元以上。」不同。比較新舊法結果，以舊法
      較有利於行為人。
（三）易科罰金部分：被告行為後，罰金罰鍰提高標準條例第2
      條業已刪除，而刑法第41條第1項前段關於易科罰金之折
      算標準已由舊法之銀元100元、200元、300元修正為新臺
      幣1, 000元、2,000元、3,000元，因屬科刑規範事項之變
      更，其折算標準為裁判時所應諭知，自有就新舊法規定比
      較之必要，經比較新舊法結果，以被告行為時之舊法較為
      有利於被告。
（四）綜合上述修正前、後之比較結果，除非屬法律變更而應逕
      適用裁判時法部分外，其餘應適用被告行為時之法律，即
      修正前刑法之相關規定，予以論處。
四、核被告所為，係犯刑法第216條、第212條之行使變造特種文
    書罪及同法第216條、第210條之行使偽造私文書罪。被告在
    委任書偽造署押之行為，為偽造私文書之部分行為，而偽造
    私文書之低度行為又為行使偽造私文書之高度行為所吸收，
    不另論罪。被告與自稱「周成泉」之真實姓名、年籍不詳之
    成年男子就前揭二罪，有犯意聯絡及行為分擔，均應論以共
    同正犯。又伊將「周成泉」所交付之變造國民身分證、偽造
    「丙○○」之印章及甲○○較新之照片交予不知情之丁○○
    ，使丁○○持之向戶政事務所辦理遷移戶籍及換發國民身分
    證等犯行，為間接正犯。爰審酌被告偽辦遷移戶籍及換發國
    民身分證，足以生損害於丁○○、丙○○，及戶政機關對於
    國民身分證核發之公信力及管理之正確性，行為實有不該，
    並參酌被告矢口否認犯行，毫無悔意，及上開犯罪情節等一
    切情狀，量處如主文所示之刑及諭知易科罰金之折算標準，
    以示儆懲。末按中華民國九十六年罪犯減刑條例業經總統於
    96年7月4日公布，同年7月16日施行，本件被告之犯罪時間
    係在96年4月24日以前，因其等所涉罪名與宣告刑，經核符
    該條例第2條第3款規定，並無第3條所列不予減刑之情形，
    就該部分即應依同條例第7條規定減輕其刑，再定應執行刑
    。
五、未扣案之委任書上偽造「丙○○」署名及印文各1枚（詳偵
    查卷第21頁），不問屬於犯人與否，均應依刑法第219條之
    規定，併予宣告沒收。
據上論結，應依刑事訴訟法第299條第1項，刑法第2條第1項前段
、第216條、第210條、第212條、第219條，修正前刑法第28條、
第41條第1項前段、第51條第5款，廢止前罰金罰鍰提高標準條例
第1條前段，中華民國九十六年罪犯減刑條例第2條第1項第3款、
第7條、第10條第1項，判決如主文。
本案經檢察官陳嘉瑜到庭執行職務
中    華    民    國    99    年    1     月    5     日
                  刑事第二庭審判長法  官  林惠玲
                                  法  官  蘇錦秀
                                  法  官  張育彰
以上正本證明與原本無異
如不服本判決應於收受本判決後10日內向本院提出上訴書狀，並
應敘述具體理由。若未敘述理由者，應於上訴期間屆滿後20日內
向本院補提理由書狀(均須按他造當事人之人數附繕本)。
                                  書記官  陳靜宜
中    華    民    國    99    年    1     月    5     日
附錄本案論罪科刑法條全文：
中華民國刑法第210條
偽造、變造私文書，足以生損害於公眾或他人者，處5年以下有
期徒刑。
中華民國刑法第212條
偽造、變造護照、旅券、免許證、特許證及關於品行、能力服務
或其他相類之證書、介紹書，足以生損害於公眾或他人者，處1
年以下有期徒刑、拘役或3百元以下罰金。
中華民國刑法第216條
行使第210條至第215條之文書者，依偽造、變造文書或登載不實
事項或使登載不實事項之規定處斷。

司法院資訊處製作；財團法人民間司法改革基金會備份。
